---
title: 'Parcours humanités numériques'
subtitle : 'Visualisation de données avec R'
author: "Yannick Rochat"
date: "12 février 2018"
output:
  ioslides_presentation: default
  html_notebook: default
---

---

### Objectifs du cours

* Qu'est-ce que R et quelles possibilités sont offertes par ce langage ?
* Quand y avoir recours est-il pertinent dans le cadre de ma recherche ?
* Où se trouvent les ressources pour l'utiliser ?

---

Le document possédant l'extension ".Rmd" est au format markdown (comme wikipedia) et peut être annoté en tout temps.

N'hésitez pas à prendre vos notes directement dans ce document.

---

### Quelques ressources utiles

**Computational Historical Thinking With Applications in R** de Lincoln A. Mullen

http://dh-r.lincolnmullen.com/

Le syllabus de son cours.

http://lincolnmullen.com/courses/clio2.2018/

---

Une ressource en français.

**Introduction à R et au tidyverse** de Julien Barnier

https://juba.github.io/tidyverse

----

**R for Data Science** de Garrett Grolemund & Hadley Wickham

http://r4ds.had.co.nz/

**An Introduction to Statistical and Data Sciences via R** de Chester Ismay & Albert Y. Kim

----

**Les cheatsheets de RStudio**

https://www.rstudio.com/resources/cheatsheets/

----

### Qu'est-ce que R ? 

R est un langage de programmation à l'origine prévu pour faire de l'analyse statistique.

R est disponible sous licence libre. Il est basé sur le langage propriétaire S.

Son usage s'est répandu bien au-delà des statistiques.

---

Mais R désigne également une interface de programmation que l'on nomme R GUI, "GUI" signifiant "Graphical User Interface".

R GUI est un logiciel libre.

---

### Qu'est-ce que RStudio ?

RStudio est un environnement permettant de programmer en R, c'est-à-dire un peu plus qu'une simple interface graphique.

---

En plus d'afficher une console (là où le code est exécuté, généralement dans la fenêtre en bas à gauche) et une fenêtre de script (là où l'on rédige le code que l'on veut réutiliser, généralement en haut à gauche), RStudio permet par exemple de conserver bien en vue la liste des variables enregistrées en mémoire (en haut à droite), ou d'accéder aisément à des fichiers d'aide (en bas à droite).

RStudio permet également d'utiliser un notebook comme celui-ci.

---

### Comment fonctionnent les notebooks ?

Ce document que vous avez ouvert dans RStudio ou dans un navigateur web est un notebook.

---

C'est un format de document permettant de présenter du texte, du code, et les résultats de l'exécution du code.

---

Dans la recherche scientifique, ce format permet de répliquer une expérience.

La démarche de partager un notebook en même temps qu'un article scientifique devrait à l'avenir devenir un standard.

---

Le système de notebooks le plus répandu est Jupyter, qui fonctionne avec les langages de programmation Julia, Python et R, mais permet aussi de gérer d'autres langages de programmation.

---

Ici, nous utilisons des notebooks au format prévu par RStudio. 

Un notebook peut se décliner en plusieurs formats.

* Le fichier au format `.Rmd` s'ouvre dans RStudio. 
* Le fichier au format `.nb.html` s'ouvre dans un navigateur.
* Le fichier au format `.html` contient les slides (dans le cas présent).

---

Le code apparaît systématiquement dans une case sur fond gris.

Le résultat du code apparaît ensuite dans une case sur fond blanc ou gris selon les réglages.

```{r}
for (i in 1:3) print(LETTERS[i])
```


---

En ouvrant le notebook dans RStudio, vous aurez la possibilité de modifier le code et de le réexécuter.

---

Par exemple, dans le code ci-dessous, nous sauvons la valeur "2" dans la variable "a" et la valeur "e" dans la variable "b". Puis nous élevons a à la puissance b, c'est-à-dire 2 à la puissance 3. 

Le résultat s'affiche en-dessous.

```{r}
a <- 2
b <- 3
a^b
```

---

### Exercice 1.1

* Reprenez l'exemple contenant du code ci-dessus.
* Modifiez les valeurs de a et de b (par exemple avec a = 10 et b = -1).
* Actualisez le calcul.

---

### Obtenir de l'aide…

… quand on connaît le nom de la fonction.

```{r eval = FALSE}
help(exp)                     ## La page d'aide d'une variable
?exp                          ## Une autre syntaxe pour le même résultat
```

La touche de tabulation est utile dans le cas où les premières lettres d'une fonction sont connues.

---

… quand on ne connaît pas le nom de la fonction mais seulement celui de la méthode.

```{r eval = FALSE}
help.search("linear model")   ## Chercher dans les pages d'aide
??"linear model"              ## Une autre syntaxe pour le même résultat
```


---

Dans ce notebook comme dans les scripts que vous trouverez en ligne, les fonctions peuvent sembler sortir d'un chapeau comme si de rien n'était.

Ne pas se faire d'illusions: 

* Il a d'abord fallu découvrir leur existence.
* Puis comprendre leur fonctionnement.
* (Le plus souvent) en faisant des erreurs au passage.

---

C'est pour cette raison qu'il ne faut **jamais** hésiter à faire une recherche 

* dans les pages d'aide de R
  + avec `?` lorsqu'on connaît la fonction.
  + avec `??` lorsqu'on ne la connaît pas.
* en ligne 
  + sur stackoverflow
  + sur un moteur de recherche
  
---

### Autres ressources en ligne (veille)

* Sur Twitter, le hashtag #Rstats
* Sur R-blogger, un agrégateur de blogs dont le thème est le langage R https://www.r-bloggers.com/
* Sur les mailing lists https://www.r-project.org/mail.html 

---

### Exercice 1.2

* Calculez l'exponentielle de `b` (en anglais : "exponential").
* Calculez la racine carrée de `a` (en anglais : "square root").

